ACORDAO-COMPLETO-2528501

ACÓRDÃO 3263/2022 ATA 19/2022 - PRIMEIRA CÂMARA

VISTOS, relatados e discutidos estes autos de tomada de contas especial instaurada pelo Instituto Nacional de Colonização e Reforma Agrária (Incra) de responsabilidade de Elmari Alves do Nascimento e Marcello Cabreira Xavier, em decorrência de supostas irregularidades na gestão dos recursos objeto do Convênio CRT/RJ 0004/2007, Siafi 599590; 
ACORDAM os Ministros do Tribunal de Contas da União, reunidos em Sessão da 1ª Câmara, ante as razões expostas pelo Relator, em:
9.1. excluir o senhor Roberto Cláudio Frota Bezerra do rol de responsáveis;
9.2 . arquivar o processo com fundamento no art. 212 do Regimento Interno do TCU;
9.3. notificar os responsáveis e o Incra acerca desta deliberação.

Tomada de contas especial instaurada pelo Instituto Nacional de Colonização e Reforma Agrária (Incra) em decorrência de supostas irregularidades na gestão dos recursos objeto do Convênio firmado entre o Incra e a prefeitura do Município de Silva Jardim/RJ.

Primeira Câmara

Instituto Nacional de Colonização e Reforma Agrária - Incra - Superintendência Regional/RJ (extinta).

3. Responsáveis: Elmari Alves do Nascimento (XXX.433.937-XX); Marcello Cabreira Xavier (XXX.777.807-XX).

13.1. Ministros presentes: Walton Alencar Rodrigues (Presidente), Benjamin Zymler, Vital do Rêgo (Relator) e Jorge Oliveira.
13.2. Ministros-Substitutos presentes: Augusto Sherman Cavalcanti e Weder de Oliveira.

VITAL DO RÊGO

Adoto como relatório a instrução de mérito elaborada no âmbito da Secretaria de Controle Externo de Tomada de Contas Especial - SecexTCE (peça 40) , que contou com parecer favorável da chefia imediata (peça 41) e da unidade técnica (peça 42) , a seguir transcrita:
"1.	Trata-se de Tomada de Contas Especial instaurada pelo Instituto de Colonização e Reforma Agrária (Incra) , em desfavor de Elmari Alves do Nascimento (CPF XXX.433.937-XX) , prefeito do Município de Silva Jardim, no período de 13/12/2007 a 31/12/2008, Marcelo Cabreira Xavier (CPF XXX.777.809-XX) , prefeito do referido município, na gestão 2009-2012, e Município de Silva Jardim/RJ, em razão da omissão no dever de prestar contas dos recursos do Convênio CRT/RJ 0004/2007, Siafi 599590 (peça 3, p. 113-120) , firmado entre o Incra e a prefeitura do Município de Silva Jardim/RJ, que tinha por objeto a dragagem de 4,25 km referente aos Canais Vale do Sol (0,95 km) , Meio (2,30 km) e Incra (1,00 km) , e a construção de uma ponte mista em concreto armado e madeira de lei com 12,00 m de comprimento, na foz do Canal do Meio, no interior do Projeto de Assentamento Sebastião Lan, localizado no Município de Silva Jardim, Estado do Rio de Janeiro-RJ" (peça 3, p. 113) .
HISTÓRICO 
2.	O convênio foi firmado no valor de R$ 384.787,94, sendo R$ 365.548,54 à conta da concedente e R$ 19.239,40 referentes à contrapartida da convenente (peça 3, p. 116) .
3.	O ajuste teve vigência de 21/12/2007 a 8/3/2009  (peça 3, p. 116, 124-126, 137-142 e 151) , com prazo para apresentação da prestação de contas no prazo máximo de até sessenta dias após a data final da vigência (peça 3, p. 117) .
4.	No Relatório de TCE (peça 6, p. 84-99) consta, dentre outras informações, que o fundamento para a instauração da tomada de contas especial foi a não apresentação da prestação de contas dos recursos repassados (peça 6, p. 91) e que o prejuízo importaria no valor de R$ 365.548,54, de responsabilidade de Elmari Alves do Nascimento e de Marcelo Cabreira Xavier e do Município de Silva Jardim/RJ.
5.	Em 30/11/2018, foi emitido o Relatório de Auditoria (peça 6, p. 100-102) , apontando omissão no dever de prestar contas. O certificado de auditoria e o parecer do dirigente do órgão de controle interno concluíram pela irregularidade das presentes contas (peça 6, p. 103-104) .
6.	Em 25/7/2019, o ministro responsável pela área atestou haver tomado conhecimento das conclusões contidas no relatório e certificado de auditoria, bem como do parecer conclusivo do dirigente do órgão de controle interno, manifestando-se pela irregularidade das contas, e determinou o encaminhamento do processo ao Tribunal de Contas da União (peça 7) .
7.	Na instrução inicial (peça 10) , analisando-se os documentos nos autos, concluiu-se pela necessidade de realização de citação dos responsáveis Elmari Alves do Nascimento e Marcelo Cabreira Xavier em razão da omissão no dever de prestar contas dos recursos repassados.
8.	Concluiu-se ainda ser necessária a realização de audiência do responsável Marcelo Cabreira Xavier em razão do não cumprimento do prazo originalmente estipulado para prestação de contas dos recursos repassados.
9.	Contudo, a Subunidade, em seu pronunciamento (peça 11) , observou que houve a prescrição punitiva, não havendo necessidade de realização de audiência do responsável, haja vista não ser possível a aplicação de multa. Além disso, entendeu que seria necessária a realização de diligência ao Banco do Brasil para que encaminhasse, com relação ao convênio sob análise, os extratos bancários da conta corrente que consta da Ordem Bancária 2007OB901675 - "BANCO 001 AGENCIA 2689 CONTA CORRENTE 102571" -, bem como a cópia de eventuais cheques utilizados e a identificação de destinatários de eventuais transferências eletrônicas ou saques.
10.	O titular da Unidade se manifestou de acordo com a proposta formulada pelo titular da Sec-TCE/D3 (peça 12) .
11.	Em cumprimento ao pronunciamento da unidade, foi efetuada citação do responsável Elmari Alves do Nascimento, por meio do Ofício 34353/2020-TCU/Seproc, de 6/7/2020 (peça 16) , que foi recebido em 12/8/2020 (peça 19) . Foram apresentadas alegações de defesa pelo responsável (peça 22) .
12.	 A citação do responsável Marcello Cabreira Xavier foi efetuada por meio do Ofício 34354/2020-TCU/Seproc, de 6/7/2020 (peça 17) , que foi recebido em 12/8/2020 (peça 20) . Contudo, não foram apresentadas alegações de defesa.
13.	A diligência ao Banco do Brasil foi realizada por meio do Ofício 34367/2020-TCU/Seproc (peça 15) , recebido em 11/8/2020 (peça 18) , reiterada por meio do Ofício 50164/2020-TCU/Seproc, de 15/9/2020 (peça 25) , recebido em 22/9/2020 (peça 26) , e por meio do Ofício 14913/2021-TCU/Seproc, de 30/3/2021 (peça 29) , recebido em 12/5/2021 (peça 30) . Foi solicitada prorrogação de prazo (peça 31) , que foi deferida pelo Ministro-Relator (peça 33) . Em resposta, foram apresentadas as informações que constam nas peças 34-38.
EXAME TÉCNICO
Da diligência realizada junto ao Banco do Brasil
14.	O Banco do Brasil foi diligenciado a fim de que encaminhasse os extratos bancários da conta corrente 102571, Agência 2689", bem como a cópia de eventuais cheques utilizados e a identificação de destinatários de eventuais transferências eletrônicas ou saques.
15.	Em resposta, a entidade encaminhou a documentação que consta nas peças 34-38.
16.	No extrato da conta corrente do convênio (peça 36, p. 4) consta que em 3/1/2008 havia saldo de recursos federais, no valor de R$ 365.548,54, e que em 5/3/2008 foi depositado o valor de R$ 19.239,40 (crédito autorizado referente à contrapartida) , totalizando R$ 384.787,94. Esse valor foi transferido para a conta de poupança em 26/3/2008 (peça 35) .
17.	Na peça 36, p. 11-13, se constata que em 2008 foram realizados os seguintes saques da conta de poupança: R$ 62.663,86, em 10/10/2008, R$ 75.320,62, em 13/11/2008, R$ 8,28, em 13/11/2008, R$ 106.333,67, em 26/11/2008, R$ 11.814,85, em 27/11/2008, e R$ 12,99, nessa mesma data, totalizando R$ 256.145,99.
18.	Em 2009 foram realizados saques da poupança nos valores de R$ 58.319,15, em 30/1/2009, e de R$ 44.163,93, em 15/4/2009, totalizando R$ 102.483,08 (peça 36, p. 14 e 17) .
19.	Cumpre informar que o valor de R$ 42.540,92 foi sacado da conta corrente em 31/8/2009 (peça 36, p. 21-22) e depositado novamente na conta de poupança em 3/9/2009 (peça 37) . Conforme consta na peça 36, p. 37, em 15/12/2010 foi sacado da poupança o valor de R$ 46.140,02 e em 22/12/2010 o referido valor foi devolvido ao erário federal (peça 3, p. 254) .
20.	Com base nas informações acima, o débito a ser imputado a Elmari Alves do Nascimento deverá ser de R$ 263.108,64, pois os referidos recursos foram sacados em 2008, quando o responsável ainda era prefeito do Município de Silva Jardim/RJ.
21.	O débito a ser imputado ao responsável Marcelo Cabreira Xavier deverá ser de R$ 102.470,09, pois esses recursos foram sacados em 2009, na gestão desse responsável.
Das alegações de defesa do responsável Elmari Alves do Nascimento 
22.	A citação do responsável Elmari Alves do Nascimento se deu em razão da omissão no dever de prestar contas dos recursos repassados. Em resposta, o responsável encaminhou suas alegações de defesa (peça 22) , a seguir elencadas:
a) a Instrução Normativa TCU - 71/2012 tratou da prescrição decenal, ao abordar a instauração, a organização e o encaminhamento ao TCU dos processos de tomada de contas especial (peça 22, p. 3) ;
b) a Lei 9.873/1999 estabelece prazo de prescrição quinquenal (peça 22, p. 4) ;
c) decisão monocrática do STF (Mandado de Segurança 32.201/DF) caminha no sentido da prescrição quinquenal, tendo aquela Corte avançado nesse sentido, quando da análise do Mandado de Segurança 35971TP/DF (peça 22, p.5-7) ;
d) os demais Tribunais Superiores têm decidido no sentido da prescrição quinquenal para instauração da Tomada de Contas Especial (peça 22, p. 9-10) ;
e) resta evidente a ocorrência da prescrição quinquenal, tendo em vista que as supostas irregularidades sancionadas ocorreram, em tese, no dia 8/5/2009, dia seguinte ao término do prazo para apresentação da prestação de contas, e que a TCE somente foi instaurada após ter expirado tal prazo (peça 22, p. 10) ;
f) o mandato como prefeito do Município de Silva Jardim se deu no período de 13/12/2007 a 31/12/2008, não sendo possível a prestação de contas, já que a obra foi concluída no mandato de seu sucessor, quando não tinha mais acesso aos gastos ou documentos públicos que embasariam tal prestação (peça 22, p. 11) ;
g) houve prestação de contas pelo Sr. Marcelo Cabreira Xavier, junto ao CPTCE, por meio do Ofício 494/2009, recebido em 4/9/2009 (peça 22, p. 11-12) ; e
h) consta dos autos termo de recebimento das obras, atestando a execução de 100% do objeto do convênio (peça 22, p. 2) .
Análise
Da alegação de prescrição do débito
23.	O responsável alega ter havido prescrição do débito com base na Lei 9.873/1999 e em decisões do Supremo Tribunal Federal (Mandado de Segurança 32.201/DF e 35971TP/DF) e dos demais Tribunais Superiores.
Da pretensão ressarcitória a cargo do TCU.
24.	O Supremo Tribunal Federal - STF, no Recurso Extraordinário - RE 636.886, fixou a tese, com repercussão geral reconhecida, de que "é prescritível a pretensão de ressarcimento ao erário fundada em decisão de Tribunal de Contas" (Tema 899) . Em que pese a confirmação pelo STF, em sede de Embargos de Declaração julgados em agosto de 2021, de que a abrangência da tese ali firmada circunscreve-se apenas ao processo de execução da condenação imposta pelo TCU (ou seja, inaplicável à pretensão de ressarcimento exercida no processo "conhecimento" da TCE) , verifica-se que o STF, por meio de decisões prolatadas pelas suas duas turmas, tem decidido de forma reiterada que se aplica o prazo prescricional de 5 anos previsto na Lei 9.873/1999 às pretensões sancionatória e ressarcitória a cargo do Tribunal de Contas da União. 
25.	Seja por aplicação direta ou por analogia, a orientação sufragada é no sentido de que o prazo de 5 anos é compatível com a tese de que a ação e a execução prescrevem no mesmo prazo (Súmula 150 do STF) , bem como com o fato de que a Lei 9.873/1999 - que regulamenta o exercício de ação punitiva pela Administração Pública Federal, direta e indireta - regeria integralmente a prescrição no âmbito do TCU. Quanto a este último aspecto, o Ministro Luís Roberto Barroso, no voto exarado no julgamento do MS 32.201, embora tenha advertido que a atuação do TCU, em sua acepção clássica, não se qualifica como exercício do poder de polícia, ressaltou que a Lei 9.873/1999 assumiria vocação regulatória geral da prescrição do exercício da competência sancionadora da Administração Pública, sendo sua disciplina aplicável a qualquer ação punitiva da Administração Pública Federal, exceto àquelas esferas em que exista regulamentação específica. Ademais, em virtude da autonomia científica do Direito Administrativo, não haveria razão plausível para suprimir a omissão da Lei Orgânica do Tribunal de Contas da União, no tocante ao estabelecimento de um prazo prescricional próprio, valendo-se das normas de direito civil, e não das de direito administrativo.
26.	Eis algumas ementas que evidenciam o entendimento predominante do STF:
Ementa: AGRAVO REGIMENTAL EM MANDADO DE SEGURANÇA. TOMADA DE CONTAS ESPECIAL. TRIBUNAL DE CONTAS DA UNIÃO. CONDENAÇÃO A RESSARCIMENTO AO ERÁRIO. PRESCRIÇÃO. MARCO INTERRUPTIVO. ART. 2°, II, DA LEI 9.873/1999. ATO INEQUÍVOCO DE APURAÇÃO DO FATO. DISCUSSÃO. DIREITO LÍQUIDO E CERTO. DEMONSTRAÇÃO. INOCORRÊNCIA. SUBSISTÊNCIA DA DECISÃO AGRAVADA. AGRAVO A QUE SE NEGA PROVIMENTO. I - As razões do agravo regimental são inaptas para desconstituir os fundamentos da decisão agravada, que, por isso, se mantêm hígidos. II - Aplicando-se a regulamentação da Lei 9.873/1999 ao caso concreto, observa-se que a pretensão sancionatória do TCU, em relação aos atos praticados pelo impetrante, levando-se em consideração a ocorrência de 5 causas interruptivas da prescrição, não teria sido fulminada pelo decurso do tempo. III - A pretensão do recorrente, fundada na discussão sobre os fatos apontados como marcos interruptivos da prescrição da pretensão punitiva da Administração Pública, refoge aos estreitos limites do mandamus, ante a ausência de liquidez e certeza do direito pleiteado. IV - Agravo regimental a que se nega provimento. MS 36067 ED-AgR. Órgão julgador: Segunda Turma. Relator (a) : Min. RICARDO LEWANDOWSKI. Julgamento: 18/10/2019
Ementa: AGRAVO REGIMENTAL EM RECLAMAÇÃO. TRIBUNAL DE CONTAS DA UNIÃO. TOMADA DE CONTA ESPECIAL. PRESCRIÇÃO DA PRETENSÃO PUNITIVA. RECONHECIDA EM DECISÃO DO SUPREMO TRIBUNAL FEDERAL. PRESCRITIBILIDADE DO RESSARCIMENTO AO ERÁRIO FUNDADA EM DECISÃO DE TRIBUNAL DE CONTAS. AÇÃO DE IMPROBIDADE ADMINISTRATIVA COM PEDIDO DE RESSARCIMENTO JÁ EM CURSO. AGRAVO REGIMENTAL A QUE SE NEGA PROVIMENTO. I - O acórdão do TCU determinou a formação de processo administrativo para avaliarem, efetivamente, a eventual responsabilização do agravado para o ressarcimento do dano ao erário, contrariando, assim, autoridade desta Corte no MS 35.512/DF, uma vez que houve a concessão da segurança para declarar a ocorrência da prescrição da pretensão punitiva do TCU em relação às infrações imputadas a ele, destacando-se que a União poderia perseguir os valores referentes ao ressarcimento dos danos na esfera judicial. II - Agravo regimental a que se nega provimento. (Rcl 39497 AgR. Órgão julgador: Segunda Turma. Relator (a) : Min. RICARDO LEWANDOWSKI. Julgamento: 10/10/2020) 
Ementa: MANDADO DE SEGURANÇA. DIREITO ADMINISTRATIVO. TRIBUNAL DE CONTAS DA UNIÃO. SERVIDOR DA SECRETARIA DE SAÚDE DO ESTADO DO ACRE. FISCALIZAÇÃO OMISSA E DEFICIENTE NA EXECUÇÃO DE DOIS CONVÊNIOS FIRMADOS ENTRE A SECRETARIA ESTADUAL E O MINISTÉRIO DA SAÚDE. APLICAÇÃO DE MULTA. ARTS. 28, II, E 58, II, DA LEI 8.443/1992. ART. 268, II, DO REGIMENTO INTERNO DO TCU. PRESCRIÇÃO DA PRETENSÃO SANCIONATÓRIA. OCORRÊNCIA. APLICAÇÃO DA LEI 9.873/1999. PRECEDENTES DESTE STF. MEDIDA LIMINAR DEFERIDA E RATIFICADA NO EXAME DE MÉRITO. SEGURANÇA CONCEDIDA PARA AFASTAR A MULTA APLICADA. 1. A prescrição da pretensão punitiva do TCU é regulada pela Lei 9.873/1999, descabendo a aplicação do prazo decenal previsto na legislação civil (art. 205 do Código Civil) . Ao revés, incide o prazo quinquenal previsto na Lei 9.873/1999 (MS 32201, Rel. Min. Roberto Barroso, PRIMEIRA TURMA, DJe 7/8/2017; MS 35.512-AgR, Rel. Min. Ricardo Lewandowski, SEGUNDA TURMA, DJe 21/6/2019) . 2. In casu, na linha do parecer apresentado pelo Ministério Público Federal e da decisão liminar de minha lavra, é inequívoca a superação do prazo prescricional quinquenal. Os ilícitos apontados pela Corte de Contas ocorreram em julho de 2006, tendo o processo de auditoria sido instaurado em 9/10/2006. A ordem de citação do responsável para a audiência, por sua vez, ocorreu em 25/6/2007. Entretanto, a decisão condenatória recorrível foi exarada somente em 31/5/2016, data da prolação do Acórdão 3513/2016-TCU-Primeira Câmara. 3. Ex positis, CONCEDO A SEGURANÇA unicamente para afastar a sanção de multa aplicada ao impetrante, nos autos da Tomada de Contas Processo 023.288/2006-0, máxime da ocorrência de prescrição da pretensão punitiva do Tribunal de Contas da União. MS 35940. (Órgão julgador: Primeira Turma. Relator (a) : Min. LUIZ FUX. Julgamento: 16/06/2020) .
27.	Essa orientação também foi seguida nas seguintes decisões monocráticas: MS 36.127-MC/DF e MS 35.940-MC/DF, Rel. Min. Luiz Fux; MS 35.294, MS 35.539/DF e MS 35.971-TP/DF, Rel. Min. Marco Aurélio; MS 34.256 MC/DF, MS 36.054-MC e MS 36.067-MC/DF, Rel. Min. Ricardo Lewandowski.
28.	O Supremo Tribunal Federal tem se pronunciado no sentido de reconhecer não só a aplicação da prescrição quinquenal com fulcro na interpretação da Lei 9.873/1999, mas também a incidência dos marcos interruptivos do prazo prescricional consignados na referida lei, tantas vezes quanto presentes os suportes fáticos (MS 32201, Relator: Min. Roberto Barroso) . 
29.	Entendimento que também foi adotado nas seguintes decisões monocráticas: MS 36.054, MS 34.256-MC, MS 35.512 e MS 36.067-MC, todos de relatoria do Min. Ricardo Lewandowski; MS 35.294, MS 35.539 e MS 35.971-TP, todos de relatoria do Min. Marco Aurélio; MS 32.201, Rel. Min. Roberto Barroso, e MS 36.127-MC e MS 35.940-MC, Min. Luiz Fux.
30.	Em relação ao termo inicial da contagem do prazo prescricional, o "caput" do art. 1º da Lei 9.873/1999 oferece solução que não destoa do modelo adotado pelo TCU no incidente de uniformização de jurisprudência, em que se examinou a prescrição da pretensão punitiva, nos termos do Acórdão 1441/2016-TCU-Plenário (Rel. Min. Benjamin Zymler) , com a adição da particularidade de explicitar o caso de infrações permanentes ou continuadas:
a) Regra geral: "data da prática do ato" (o que equivale a "ocorrência da irregularidade sancionada") ;
b) Regra especial: "no caso de infração permanente ou continuada, do dia em que tiver cessado".
31.	A Lei 9.873/1999, no art. 2º, estabelece as causas interruptivas da prescrição punitiva, consoante abaixo transcrito, já na redação conferida pela Lei 11.941/2009:
Art. 2º Interrompe-se a prescrição da ação punitiva:
I - pela notificação ou citação do indiciado ou acusado, inclusive por meio de edital;
II - por qualquer ato inequívoco, que importe apuração do fato;
III - pela decisão condenatória recorrível.
IV - por qualquer ato inequívoco que importe em manifestação expressa de tentativa de solução conciliatória no âmbito interno da administração pública federal.
32.	O quadro a seguir indica alguns eventos processuais, ocorridos no curso de uma TCE (fase interna e externa) - instaurada em razão de irregularidades na aplicação de recursos da União transferidos a entes subnacionais - que poderiam ser enquadrados nas causas de interrupção da prescrição acima apontadas, sem prejuízo, é claro, de outras ocorrências fáticas elegíveis como marco interruptivo, a depender da forma de proceder de cada entidade ou órgão tomador de contas.
	I - pela notificação ou citação do indiciado ou acusado, inclusive por meio de edital;
	 (i) notificação no âmbito do procedimento administrativo de ressarcimento previamente à instauração da TCE;
 (ii) notificação efetuada pelo órgão tomador de contas acerca da instauração da TCE;
 (iii) citação efetuada pelo TCU.
*Data da ciência da notificação ou citação pelos responsáveis ou de publicação do edital no DOU.

	II - por qualquer ato inequívoco, que importe apuração do fato;
* procedimento que evidencie a apuração dos fatos irregulares, com o objetivo quantificar o dano e identificar possíveis responsáveis.
	 (i) relatório de sindicância ou PAD;
 (ii) relatório de apuração de irregularidades referente ao processo administrativo prévio à instauração da TCE;
 (iii) relatórios de fiscalização, pareceres, despachos, informações e memorandos relacionados à apuração dos fatos irregulares;
 (iv) relatório do tomador de contas;
 (v) relatório do controle interno; 
 (vi) termo de instauração ou designação de instauração da TCE;
 (vii) autuação da TCE no TCU; entre outras causas.
*Há quem inclua nesse grupo diligências que comprovam providências do responsável sobre as irregularidades investigadas.

	III - pela decisão condenatória recorrível.
	 (i) Verifica-se apenas no âmbito do TCU com a data da prolação do acórdão condenatório recorrível.

	IV - por qualquer ato inequívoco que importe em manifestação expressa de tentativa de solução conciliatória no âmbito interno da administração pública federal.
	 (i) pedido de parcelamento;
 (ii) pagamento parcial do débito;
 (iii) qualquer manifestação do responsável que demonstre claramente a sua intenção de recolher o débito.

33.	Bem se vê, portanto, que haveria uma multiplicidade de causas de interrupção da prescrição, conforme se depreende do art. 2º da Lei 9.873/1999. Tal exegese encontra respaldo em precedentes do STF, a exemplo do que se decidiu no julgamento do MS 36067 (Rel. Min. Ricardo Lewandowski) , com destaque para trecho do voto em que o Relator reconhece cinco causas de interrupção da prescrição, in verbis:
 (...) Assim, faz-se necessário levar em consideração que, apesar de os fatos objeto da apuração conduzida pela Corte de Contas remontarem aos anos de 1999 e 2000, período no qual o impetrante era Secretário de Saúde municipal, o Tribunal de Contas da União deu prosseguimento à tomada de contas especial por ter constatado a ocorrência de 5 causas interruptivas da prescrição, a saber: a) relatório de auditoria em conjunto realizada pelo Denasus e pela Secretaria Federal de Controle, lavrado em 06/07/2001, sendo este, certamente, um ato inequívoco que importou a apuração do fato (art. 2º, II, da Lei n. 9.873/1999) ; b) instauração de Tomada de Contas Especial pelo FNS, ocorrida em 05/10/2005, sendo este também, certamente, um ato inequívoco que importou a apuração do fato (art. 2º, II, da Lei n. 9.873/1999) ; c) a autuação da presente Tomada de Contas Especial no âmbito do Tribunal de Contas da União, ocorrida em 12/08/2008, sendo este também, certamente, um ato inequívoco que importou a apuração do fato (art. 2º, II, da Lei n. 9.873/1999) ; d) o ato que ordenou a citação do responsável, ora impetrante, ocorrida em 12/07/2010 (art. 2º, I, da Lei n. 9.873/1999) ; e e) o exercício do poder punitivo ocorrido em 20/06/2012, data da prolação do Acórdão 1563/2012-TCU-Plenário (art. 2º, III, da Lei n. 9.873/1999) .
34.	No caso concreto, portanto, tendo como parâmetro a tese firmada pelo STF, no RE 636.886, no sentido de que ambas pretensões do TCU (sancionatória e ressarcitória) sujeitam-se ao prazo prescricional de 5 anos previsto na Lei 9.873/1999, considerando, ainda, o sistema prescricional delineado na citada lei, inclusive as causas de suspensão e de interrupção da prescrição, temos os seguintes eventos processuais:
a) autuação da Tomada de Contas Especial pelo Incra, em 5/7/2017 (peça 3, p. 44) ;
b) notificação enviada pela autoridade administrativa, para fins de recolhimento do débito, por meio de notificação, datada de julho de 2017 (peça 3, p. 225 e 232) ;
c) Relatório de Auditoria da Secretaria Federal de Controle Interno, de 21/11/2017 (peça 6, p. 84-99) ;
d) autuação de documentação da tomada de contas especial no TCU em 7/8/2019 (peça 2) ; e
e) despacho do titular da Secex-TCE, de 2/7/2020 (peça 12) , autorizando a realização das citações propostas.
35.	Analisando-se a sequência de eventos processuais enumerados no item anterior, os quais teriam o condão de interromper a prescrição da ação ressarcitória desta Corte no entender do STF, observa-se que transcorreu o prazo prescricional de 5 (cinco) anos entre o fim do mandato do responsável (31/12/2008) e a autuação da Tomada de Contas Especial pelo Incra (5/7/2017) .
36.	Entretanto, reafirma-se o entendimento pacificado no âmbito do TCU, no sentido de que as ações de ressarcimento movidas pelo Estado contra os agentes causadores de danos ao Erário são imprescritíveis, nos termos do art. 37, § 5º, da Constituição Federal, da Súmula TCU 282 e de farta jurisprudência do Tribunal.
37.	Contudo, não se desconhece que o Plenário do Supremo Tribunal Federal, em sessão virtual realizada no dia 17/4/2020, apreciou o Recurso Extraordinário 636.886, vindo a decidir, com repercussão geral, por sete votos favoráveis e três com ressalva, fixar a tese de que "É prescritível a pretensão de ressarcimento ao Erário fundada em decisão do Tribunal de Contas".
38.	Em virtude da questão ainda se encontrar em fase de análise interna pelo TCU, com vistas à apresentação de recurso ao STF, vem sendo dispensado à matéria a orientação jurisprudencial então predominante, tal como se deu no Acórdão 6350/2020-TCU-Segunda Câmara, e também no Acórdão 5236/2020-TCU-Primeira Câmara, no qual o Relator, Ministro Benjamin Zymler, assim se manifestou:
Enfatizo que estou aplicando a jurisprudência atual desta Corte de Contas sobre a matéria, consolidada na Súmula 282, para a prescrição do débito apurado e, no que tange à eventual aplicação de sanções, no incidente de uniformização de jurisprudência apreciado pelo Acórdão 1441/2016-TCU-Plenário, que adotou o prazo geral de prescrição indicado no art. 205 do Código Civil. Não desconheço que recentemente o Supremo Tribunal Federal, no âmbito do RE 636886/AL, fixou o seguinte enunciado para o Tema 899: "É prescritível a pretensão de ressarcimento ao erário fundada em decisão de Tribunal de Contas". Não obstante essa respeitável decisão, ainda pairam diversas dúvidas sobre a matéria, pois é possível a conclusão de que a deliberação não tratou da prescrição do processo de controle externo levado a cabo perante o Tribunal de Contas da União, mas sim da prescrição intercorrente ocorrida durante a fase de execução do acórdão condenatório do Tribunal.  (Grifos do original) 
39.	Portanto, diferente do entendimento esposado pelo responsável, não se configurou a prescrição quanto ao dano ao erário, razão pela qual as alegações de defesa devem ser rejeitadas.
Da alegação de impossibilidade de prestar contas dos recursos do convênio
40.	O responsável alega que exerceu o cargo de prefeito no período de 13/12/2007 a 31/12/2008 e que não era possível prestar contas, já que a obra foi concluída no mandato de seu sucessor, quando não tinha mais acesso aos gastos ou documentos públicos, necessários à prestação de contas.
41.	Verifica-se, nos termos da cláusula segunda, item II, "q", do termo de convênio (peça 3, p. 114-115) , abaixo transcrito, que deveria haver prestação de contas dos recursos utilizados:
CLÁUSULA SEGUNDA - DAS OBRIGAÇÕES
II - À CONVENENTE
 (...) 
q)  prestar contas ao INCRA dos recursos financeiros locados, observando a Legislação Federal pertinente e os prazos estabelecidos neste Convênio;
42.	Embora não sendo o signatário do termo de convênio (peça 3, p. 120) , o responsável, quando da assinatura do primeiro termo aditivo (peça 3, p. 125) , tomou conhecimento dos seus deveres em relação ao ajuste, dentre eles o da prestação de contas, em vista do disposto em sua cláusula segunda, segundo a qual "Permanecem inalteradas as demais cláusulas e condições encontradas no convênio".
43.	Além do mais, a obrigatoriedade de apresentação da prestação de contas parcial encontra amparo no art. 32 da Instrução Normativa - STN 1/1997, abaixo transcrito:
Da Prestação De Contas Parcial
Art. 32. A prestação de contas parcial é aquela pertinente a cada uma das parcelas de recursos liberados e será composta da documentação especificada nos itens III a VII, VIII e X, quando houver, do art. 28 desta Instrução Normativa.
44.	Cumpre relatar que segundo o disposto no art. 30 da citada Instrução Normativa, abaixo transcrito, os documentos comprobatórios das despesas deveriam ser mantidos em arquivo pelo prazo de cinco anos, contados da aprovação das contas:
Art. 30. As despesas serão comprovadas mediante documentos originais fiscais ou equivalentes, devendo as faturas, recibos, notas fiscais e quaisquer outros documentos comprobatórios serem emitidos em nome do convenente ou do executor, se for o caso, devidamente identificados com referência ao título e número do convênio.
§ 1º Os documentos referidos neste artigo serão mantidos em arquivo em boa ordem, no próprio local em que forem contabilizados, à disposição dos órgãos de controle interno e externo, pelo prazo de 5 (cinco) anos, contados da aprovação da prestação ou tomada de contas, do gestor do órgão ou entidade concedente, relativa ao exercício da concessão.
45.	Acrescente-se que apesar de o responsável ter alegado que não tinha mais acesso aos gastos ou documentos públicos, necessários à prestação de contas, sequer evidenciou que deixou nos arquivos municipais a documentação necessária para a elaboração da prestação de contas do convênio à disposição de seu sucessor.
46.	Por fim, consoante o voto que fundamentou o Acórdão 95/2013-TCU-Plenário, abaixo transcrito, incumbia ao responsável a regular aplicação dos recursos do convênio:
Além disso, nunca é demais relembrar que recai sobre o agente público o ônus de demonstrar a regular prestação de contas dos recursos federais por ele administrados, ex vi do art. 93 do Decreto-Lei 200/1967.
47.	Pelo exposto, entende-se que as alegações de defesa devem ser rejeitadas.
Da alegação de execução física do objeto e aprovação parcial das prestações de contas
48.	É alegado que houve prestação de contas por parte de seu sucessor, Sr. Marcelo Cabreira Xavier, por meio do Ofício 494/2009, recebido em 4/9/2009, e que consta dos autos termo de recebimento das obras, atestando a execução de 100% do objeto do convênio, e comprovação da devolução do saldo dos recursos não utilizados.
49.	A alegação de ter havido prestação de contas não procede, pois conforme consta no Relatório de TCE (peça 6, p. 96) : i) em resposta à notificação do responsável, foram apresentadas por ele, como comprovação da prestação de contas, apenas "o termo de recebimento da obra e devolução de valores"; ii)  cabia ao responsável apresentar a documentação das despesas, tais como notas de empenho, recibos, notas fiscais, extratos bancários, de forma que fosse possível confirmar que o objeto pactuado foi executado conforme o previsto no termo de convênio.
50.	Portanto, embora tenha sido alegado que houve execução integral do objeto, não houve a necessária comprovação de sua execução financeira, ou seja, demonstração do nexo de causalidade entre os recursos recebidos e as despesas, razão pela qual suas alegações de defesa devem ser rejeitadas.
Conclusão
51.	As alegações apresentadas pelo responsável devem ser rejeitadas, devendo ser-lhe imputado débito, no valor de R$ 256.145,99, conforme apurado no item 17 da presente instrução.
Da revelia do responsável Marcelo Cabreira Xavier
52.	Preliminarmente, cumpre tecer breves considerações sobre a forma como são realizadas as comunicações processuais no TCU. A esse respeito, destacam-se o art. 179, do Regimento Interno do TCU (Resolução 155, de 4/12/2002) e o art. 4º, inciso III, § 1º, da Resolução TCU 170, de 30 de junho de 2004, in verbis:
Art. 179. A citação, a audiência ou a notificação, bem como a comunicação de diligência, farse-ão:
I - mediante ciência da parte, efetivada por servidor designado, por meio eletrônico, fac-símile, telegrama ou qualquer outra forma, desde que fique confirmada inequivocamente a entrega da comunicação ao destinatário;
II - mediante carta registrada, com aviso de recebimento que comprove a entrega no endereço do destinatário;
III - por edital publicado no Diário Oficial da União, quando o seu destinatário não for localizado
 (...) 
Art. 3º As comunicações serão dirigidas ao responsável, ou ao interessado, ou ao dirigente de órgão ou entidade, ou ao representante legal ou ao procurador constituído nos autos, com poderes expressos no mandato para esse fim, por meio de:
I - correio eletrônico, fac-símile ou telegrama;
II - servidor designado;
III - carta registrada, com aviso de recebimento;
IV - edital publicado no Diário Oficial da União, quando o seu destinatário não for localizado, nas hipóteses em que seja necessário o exercício de defesa.
Art. 4º. Consideram-se entregues as comunicações:
I - efetivadas conforme disposto nos incisos I e II do artigo anterior, mediante confirmação da ciência do destinatário;
II - realizadas na forma prevista no inciso III do artigo anterior, com o retorno do aviso de recebimento, entregue comprovadamente no endereço do destinatário;
III - na data de publicação do edital no Diário Oficial da União, quando realizadas na forma prevista no inciso IV do artigo anterior.
§ 1º O endereço do destinatário deverá ser previamente confirmado mediante consulta aos sistemas disponíveis ao Tribunal ou a outros meios de informação, a qual deverá ser juntada ao respectivo processo.
 (...) 
53.	Bem se vê, portanto, que a validade da citação via postal não depende de que o aviso de recebimento seja assinado pelo próprio destinatário da comunicação, o que dispensa, no caso em tela, a entrega do AR em "mãos próprias". A exigência da norma é no sentido de o Tribunal verificar se a correspondência foi entregue no endereço correto, residindo aqui a necessidade de certeza inequívoca. 
54.	Não é outra a orientação da jurisprudência do TCU, conforme se verifica dos julgados a seguir transcritos:
São válidas as comunicações processuais entregues, mediante carta registrada, no endereço correto do responsável, não havendo necessidade de que o recebimento seja feito por ele próprio (Acórdão 3648/2013-TCU-Segunda Câmara, Relator Min. José Jorge) ;
É prescindível a entrega pessoal das comunicações pelo TCU, razão pela qual não há necessidade de que o aviso de recebimento seja assinado pelo próprio destinatário. Entregandose a correspondência no endereço correto do destinatário, presume-se o recebimento da citação. (Acórdão 1019/2008-TCU-Plenário, Relator Min. Benjamin Zymler) ;
As comunicações do TCU, inclusive as citações, deverão ser realizadas mediante Aviso de Recebimento - AR, via Empresa Brasileira de Correios e Telégrafos, bastando para sua validade que se demonstre que a correspondência foi entregue no endereço correto. (Acórdão 1526/2007-TCU-Plenário, Relator Min. Aroldo Cedraz) .
55.	A validade do critério de comunicação processual do TCU foi referendada pelo Supremo Tribunal Federal, nos termos do julgamento do MS-AgR 25.816/DF, por meio do qual se afirmou a desnecessidade da ciência pessoal do interessado, entendendo-se suficiente a comprovação da entrega do "AR" no endereço do destinatário:
Ementa: agravo regimental. Mandado de segurança. Desnecessidade de intimação pessoal das decisões do tribunal de contas da união. Art. 179 do regimento interno do TCU. Intimação do ato impugnado por carta registrada, iniciado o prazo do art. 18 da lei nº 1.533/51 da data constante do aviso de recebimento. Decadência reconhecida. Agravo improvido.
O envio de carta registrada com aviso de recebimento está expressamente enumerado entre os meios de comunicação de que dispõe o Tribunal de Contas da União para proceder às suas intimações.
O inciso II do art. 179 do Regimento Interno do TCU é claro ao exigir apenas a comprovação da entrega no endereço do destinatário, bastando o aviso de recebimento simples. 
56.	A citação do responsável foi efetivada por meio do Ofício 34354/2020-TCU/Seproc, de 6/7/2020 (peça 17) , tendo havido ciência do responsável no dia 12/8/2020 (peça 20) . Sua citação foi válida, pois a entrega da correspondência se deu em endereço proveniente de pesquisa de endereço realizada nos sistemas CPF e CNPJ da Receita Federal do Brasil (peça 14) . Válida, portanto, sua citação.
57.	Nos processos do TCU, a revelia não leva à presunção de que seriam verdadeiras todas as imputações levantadas contra o responsável, diferentemente do que ocorre no processo civil, em que a revelia do réu opera a presunção da verdade dos fatos narrados pelo autor (Acórdão 1009/2018-TCU-Plenário, Relator Min. Bruno Dantas; 2369/2013 - TCU - Plenário, Relator Min. Benjamin Zymler e 2449/2013 - TCU - Plenário, Relator Min. Benjamin Zymler) . Dessa forma, a avaliação da responsabilidade do agente não pode prescindir da prova existente no processo ou para ele carreada. 
58.	Ao não apresentar sua defesa, o responsável deixou de produzir prova da regular aplicação dos recursos sob sua responsabilidade, em afronta às normas que impõem aos gestores públicos a obrigação legal de, sempre que demandados pelos órgãos de controle, apresentar os documentos que demonstrem a correta utilização das verbas públicas, a exemplo do contido no art. 93 do Decreto-Lei 200/1967: "Quem quer que utilize dinheiros públicos terá de justificar seu bom e regular emprego na conformidade das leis, regulamentos e normas emanadas das autoridades administrativas competentes." 
59.	Mesmo as alegações de defesa não sendo apresentadas, considerando o princípio da verdade real que rege esta Corte, procurou-se buscar, em manifestações do responsável na fase interna desta Tomada de Contas Especial, se havia algum argumento que pudesse ser aproveitado a favor deles.
60.	No entanto, a responsável não se manifestou na fase interna, não havendo, assim, nenhum argumento que possa vir a ser analisado e posteriormente servir para afastar as irregularidades apontadas.
61.	Em se tratando de processo em que a parte interessada não se manifestou acerca das irregularidades imputadas, não há elementos para que se possa efetivamente aferir e reconhecer a ocorrência de boa-fé na conduta do responsável, podendo este Tribunal, desde logo, proferir o julgamento de mérito pela irregularidade das contas, conforme os termos dos §§ 2º e 6º do art. 202 do Regimento Interno do TCU. (Acórdão 2064/2011-TCU-Primeira Câmara (relator Min. Ubiratan Aguiar) , 6.182/2011-TCU-1ª Câmara (relator Min. Weber de Oliveira) , 4.072/2010-TCU-1ª Câmara (Relator Min. Valmir Campelo) , 1.189/2009-TCU-1ª Câmara (Relator Min. Marcos Bemquerer) , 731/2008-TCU-Plenário (Relator Min. Aroldo Cedraz) .
62.	Dessa forma, o responsável deve ser considerado revel, nos termos do art. 12, § 3º, da Lei 8.443/1992, devendo as contas serem julgadas irregulares, condenando-o ao débito apurado.
63.	Deve ser imputado a esse responsável o débito de R$ 102.483,08, conforme apurado no item 18 da presente instrução.
CONCLUSÃO
64.	Em face da análise promovida na seção "Exame Técnico", verifica-se que os responsáveis não lograram comprovar a boa e regular aplicação dos recursos. Instado a se manifestar, o responsável Marcelo Cabreira Xavier optou pelo silêncio, configurando a revelia, nos termos do § 3º, do art. 12, da Lei 8.443/1992.
65.	Propõe-se rejeitar as alegações de defesa do responsável Elmari Alves do Nascimento, uma vez que não foram suficientes para afastar o débito apurado.
66.	Inexistindo nos autos elementos que permitam reconhecer a boa-fé ou a ocorrência de outras excludentes de culpabilidade na conduta dos responsáveis, sugere-se que suas contas sejam julgadas irregulares, nos termos do art. 202, § 6º, do Regimento Interno do TCU, com a imputação do débito atualizado monetariamente e acrescido de juros de mora, nos termos do art. 202, § 1º do Regimento Interno do TCU, descontado o valor eventualmente recolhido.
PROPOSTA DE ENCAMINHAMENTO
67.	Diante do exposto, submetemos os autos à consideração superior, propondo ao Tribunal:
considerar revel o responsável Marcelo Cabreira Xavier (CPF XXX.777.809-XX) , prefeito do referido município, na gestão 2009-2012, para todos os efeitos, dando-se prosseguimento ao processo, com fulcro no art. 12, § 3º, da Lei 8.443/1992; 
rejeitar as alegações de defesa apresentadas pelo responsável Elmari Alves do Nascimento (CPF XXX.433.937-XX) , prefeito do Município de Silva Jardim, no período de 13/12/2007 a 31/12/2008;
julgar irregulares, nos termos dos arts. 1º, inciso I, 16, inciso III, alíneas a e c, da Lei 8.443/1992, c/c os arts. 19 e 23, inciso III, da mesma Lei, as contas dos responsáveis Marcelo Cabreira Xavier (CPF XXX.777.809-XX) e Elmari Alves do Nascimento (CPF XXX.433.937-XX) , condenando-os ao pagamento das importâncias a seguir especificadas, atualizadas monetariamente e acrescidas dos juros de mora, calculadas a partir da data discriminada até a data da efetiva quitação do débito, fixando-lhes o prazo de quinze dias, para que comprovem, perante o Tribunal, o recolhimento das referidas quantias aos cofres do Instituto Nacional de Colonização e Reforma Agrária, nos termos do art. 23, inciso III, alínea "a", da citada lei, c/c o art. 214, inciso III, alínea "a", do Regimento Interno do TCU.
Elmari Alves do Nascimento (CPF XXX.433.937-XX) , prefeito do Município de Silva Jardim, no período de 13/12/2007 a 31/12/2008
Quantificação do débito
	Data de ocorrência
	Valor histórico (R$) 

	10/10/2008
	62.663,86

	13/11/2008
	75.320,62

	13/11/2008
	8,28

	26/11/2008
	106.333,67

	27/11/2008
	11.814,85

	27/11/2008
	12,99

Valor atualizado do débito (com juros) em 20/8/2021: R$ 711.730,20.
Marcelo Cabreira Xavier (CPF XXX.777.809-XX) , prefeito do referido município, na gestão 2009-2012
Quantificação do débito
	Data de ocorrência
	Valor histórico (R$) 

	30/1/2009
	58.319,15

	15/4/2009
	44.163,93

Valor atualizado do débito (com juros) em 20/8/2021: R$ 273.911,84.
autorizar, desde logo, a cobrança judicial das dívidas, caso não atendidas as notificações, na forma do disposto no art. 28, inciso II, da Lei 8.443/1992;
autorizar também, desde logo, se requerido, com fundamento no art. 26 da Lei 8.443, de 1992, c/c o art. 217, §§ 1º e 2º do Regimento Interno do TCU, o parcelamento da (s) dívida (s) em até 36 parcelas, incidindo, sobre cada parcela, corrigida monetariamente, os correspondentes acréscimos legais, fixando-lhes o prazo de quinze dias, a contar do recebimento da notificação, para comprovarem, perante o Tribunal, o recolhimento da primeira parcela, e de trinta dias, a contar da parcela anterior, para comprovar os recolhimentos das demais parcelas, devendo incidir, sobre cada valor mensal, atualizado monetariamente, os juros de mora devidos, na forma prevista na legislação em vigor, alertando os responsáveis de que a falta de comprovação do recolhimento de qualquer parcela importará o vencimento antecipado do saldo devedor, nos termos do § 2º do art. 217 do Regimento Interno deste Tribunal;
enviar cópia do Acórdão a ser prolatado, bem como do Relatório e do Voto que o fundamentarem, à Procuradoria da República no Estado do Rio de Janeiro, nos termos do § 3º do art. 16 da Lei 8.443/1992, c/c o § 7º do art. 209 do Regimento Interno do TCU, para adoção das medidas cabíveis; e
enviar cópia do acórdão que vier a ser proferido ao Instituto Nacional de Colonização e Reforma Agrária e aos responsáveis, para ciência, informando que a presente deliberação, acompanhada do Relatório e do Voto que a fundamenta, está disponível para a consulta no endereço www.tcu.gov.br/acordaos, além de esclarecer que, caso requerido, o TCU poderá fornecer sem custos as correspondentes cópias, de forma impressa."
O representante do Ministério Público junto ao TCU que atuou no feito, Procurador Dr. Marinus Eduardo De Vries Marsico, manifestou-se de forma divergente em relação à proposta da unidade técnica, nos seguintes termos (peça 43) :
"Cuidam os autos de tomada de contas especial instaurada pelo Instituto de Colonização e Reforma Agrária - INCRA, em desfavor dos Srs. Elmari Alves do Nascimento (CPF XXX.433.937-XX) e Marcelo Cabreira Xavier (CPF XXX.777.809-XX) , ex-prefeitos do Município de Silva Jardim/RJ, em razão da omissão no dever de prestar contas dos recursos do Convênio CRT/RJ 0004/2007 (peça 3, p. 113-120) .
O objeto do convênio previa a dragagem de uma extensão de 4,25km dos canais Vale do Sol (0,95km) , Meio (2,3km) e Incra (1,0km) , além da construção de uma ponte mista em concreto armado e madeira de lei, com 12m de comprimento, na foz do canal do Meio, no interior do Projeto de Assentamento Sebastião Lan, localizado no município.
O convênio foi firmado no valor total de R$ 384.787,94, sendo R$ 365.548,54 à conta do concedente e R$ 19.239,40 referentes à contrapartida municipal (peça 3, p. 116) . 
O ajuste teve vigência de 21/12/2007 a 8/3/2009 (peça 3, p. 116, 124-126, 137-142 e 151) , com prazo máximo para a apresentação da prestação de contas de sessenta dias após o fim da vigência (peça 3, p. 117) .
O período de gestão do Sr. Elmari Alves do Nascimento foi de 13/12/2007 a 31/12/2008. Já o do Sr. Marcelo Cabreira Xavier se iniciou em 1/1/2009, terminando em 31/12/2012. Importa destacar que, conquanto os dois ex-prefeitos tenham gerido recursos do convênio, o prazo para a apresentação da prestação de contas se escoou na gestão do Sr. Marcelo Cabreira Xavier.
Por meio dos ofícios que integram as peças 16 e 17 (AR a peças 19 e 20; pesquisa de endereço a peças 13 e 14) , foi promovida a citação dos responsáveis. Regularmente notificados, somente o Sr. Elmari Alves do Nascimento compareceu aos autos, apresentando, em 26/8/2020, a defesa que integra a peça 22.
Concomitantemente, em 6/7/2020, foi expedida diligência ao Banco do Brasil, para que encaminhasse os extratos bancários da conta específica, bem como cópia de eventuais cheques utilizados e a identificação de destinatários de eventuais transferências eletrônicas ou saque (peças 11 e 15) . A diligência, reiterada em 15/9/2020 (peça 25) e em 30/3/2021 (peça 29) , foi atendida somente em 2/7/2021 (peças 35-38) , quase um ano após o Sr. Elmari Alves do Nascimento ter apresentado suas alegações de defesa. 
Por meio da instrução que integra a peça 40, a SecexTCE, ao analisar o feito, propõe a rejeição da defesa apresentada; a revelia do ex-prefeito sucessor; e o julgamento pela irregularidade das contas, com a condenação individual dos responsáveis ao recolhimento das quantias que cada um geriu. A proposta de fracionamento do débito segundo o período de gestão de cada um dos ex-prefeitos só foi possível em razão da discriminação dos valores movimentados na conta específica, revelada pelos extratos bancários fornecidos pelo Banco do Brasil. 
Passando ao exame do feito, cumpre alertar para as seguintes questões, as quais, segundo entendemos, sugerem que o processo não está pronto para ser julgado.
Primeiro, a observação atenta dos ofícios citatórios (peças 16 e 17) , complementados pela proposta de citação, na qual estão discriminadas as irregularidades atribuídas aos ex-prefeitos (instrução a peça 10, p. 6-7, item 27-a) , revela que os responsáveis foram chamados ao processo para justificar apenas a omissão no dever de prestar contas. Ao deixar de atribuir a responsabilidade pela não comprovação da regular aplicação dos recursos - obrigação inafastável de todo aquele que gere recursos públicos -, a citação deixou de caracterizar adequadamente a irregularidade que deveria ser objeto de defesa. Tal fato é especialmente relevante em relação ao Sr. Elmari Alves do Nascimento, uma vez que, como o seu mandato se encerrou durante a vigência do convênio, não cabia a ele a obrigação de prestar contas. Esse fato parece ter trazido prejuízo à sua defesa, haja vista que as alegações apresentadas pelo responsável, além de arguir a prescrição do feito, limitaram-se a justificar que esse encargo cabia ao sucessor.
Segundo, entendemos que a autuação de documentos relevantes para a delimitação das responsabilidades posteriormente à citação, a exemplo de extratos bancários, poderá suscitar, caso haja a condenação, a arguição de nulidade por cerceamento do direito de defesa. Com efeito, havendo um julgamento nessas condições, as partes poderão alegar que a deliberação levou em conta documentos sobre os quais não tiveram a oportunidade de se manifestar. Nesse particular, dissentimos da opinião do Diretor da Unidade Técnica sobre o assunto, levada a efeito em pronunciamento após a instrução inicial (peça 11, p. 2, itens 9-10) . 
Não obstante tais falhas constituam, a nosso sentir, óbices ao regular andamento do processo, entendemos que há nos autos outros elementos que merecem ser destacados.
Quanto à execução física do convênio, os documentos presentes nos autos são robustos no sentido de que o objeto pactuado foi integralmente executado. É o que afirmaram os técnicos do INCRA que, de forma minuciosa, fiscalizaram a execução da obra em suas diversas etapas. Os inúmeros relatórios de vistoria técnica produzidos (peça 3, p. 182-183; peça 3, p. 175-176; peça 3, p. 266; peça 3, p. 269; peça 3, p. 177-181; peça 3, p. 184-186; e peça 5, p. 41-42) mostram que a execução da obra evoluiu de forma rigorosamente normal, conforme se espera de um empreendimento conduzido com zelo técnico. Nesse sentido, destacamos o seguinte trecho, extraído do último relatório de vistoria (peça 5, p. 41-42) :
"Fomos comunicados pela Empresa contratada pela Prefeitura para execução dos serviços/obra no P.A. Sebastião Lan que os serviços haviam sido concluídos em 25 de fevereiro. Deslocamo-nos no dia 03 do mês corrente ao P.A., na ocasião acompanhados do Secretário de Obras e do representante da Empresa, para os procedimentos de praxe: Observação do cumprimento das especificações técnicas e medição dos serviços executados. 
Cabe informar que no período transcorrido após a penúltima medição (23/12/2008) a região foi assolada por grande enchente, vastamente noticiada, causando inclusive a remoção emergencial das famílias por equipes da Defesa Civil. Houve atraso na conclusão, sem, contudo ultrapassar o prazo de vigência. Afora a dificuldade de acesso causada pelo precário estado da estrada municipal e a perda da produção dos assentados, os serviços que já haviam sido executados não sofreram maiores prejuízos. A ponte, que ficou submersa por vários dias está intacta, bem como não houve danos aos serviços de dragagem. 
Tendo sido constatada a execução total dos serviços contratados, orientamos a Secretaria de Obras para que nos envie a documentação pertinente à prestação de contas incluindo o Termo de Aceitação que terá o nosso endosso, uma vez que os serviços foram executados na sua totalidade e em harmonia às" (texto interrompido no original) .
Em relação à execução financeira, a suposta não apresentação da prestação de contas pelo prefeito sucessor comprometeu a aprovação das contas do convênio pelo concedente, criando um obstáculo à comprovação da regularidade da aplicação dos recursos. Nada obstante, julgamos oportuno destacar as seguintes observações, obtidas a partir dos elementos contidos nos autos:
a) consta, a peça 3, p. 243, cópia do Ofício 494/2009, de 3/9/2009, por meio do qual o Sr. Murilo Diniz Moreira, então Controlador Geral do Município, teria encaminhado ao INCRA cópia da prestação de contas final do convênio. Esse ofício, supostamente recebido no dia 4/9/9/2008, e sobre o qual não há qualquer comentário nos autos, levanta uma dúvida razoável quanto ao fundamento da instauração da presente TCE (omissão no dever de prestar de contas) ; 
b) a obra objeto do convênio foi licitada, conforme Ata de Abertura e Julgamento de Habilitação e Propostas de 16/7/2008 (peça 3, p. 267) ; a vencedora da Tomada de Preços 02/2008 foi a Construtora Chaves Ltda, que executou a obra; o contrato (peça 3, p. 201-207) , assinado em 15/8/2008 pelo valor global de R$ 375.168,24 (cláusula segunda) , fazia expressa menção ao Convênio CRT/RJ 04/2007 e previa a execução de obra idêntica àquela definida como objeto do convênio;
c) o exame dos extratos bancários da conta específica, encaminhados pelo Banco do Brasil, revela que:
c.1) o repasse do concedente, no valor R$ 365.548,54, foi creditado em 3/1/2008 (peça 36, p. 2) . Dois meses depois, em 5/3/2008, foram aportados os R$ 19.239,40 relativos à contrapartida municipal (peça 36, p. 4) . Logo depois, em 26/3/2008, o saldo total, no valor de R$ 384.787,94, foi transferido para a conta de poupança associada à conta específica; 
c.2) com a transferência do saldo total para a poupança, o convênio passou a auferir rendimentos. Além disso, todos os lançamentos a débito realizados na conta específica passaram a ser acompanhados de um lançamento automático a crédito, proveniente da poupança, para fazer frente ao valor debitado;
c.3) as informações prestadas pelo Banco do Brasil na peça 38 resumem de forma fidedigna as movimentações ocorridas na conta específica e na poupança;
c.4) a primeira retirada da conta específica ocorreu somente em 10/10/2008 (peça 36, p.11) . Essa é provavelmente a data do primeiro pagamento realizado à construtora, haja vista a sua compatibilidade com a data da assinatura do contrato (15/8/2008, peça 3, p. 207) . Da mesma forma, a última retirada (15/4/2009, peça 36, p. 17) , ainda que tenha sido feita um mês após o término da vigência do convênio (8/3/2009) , é compatível com a data de término das obras (fevereiro/2009) e com as datas do termo de recebimento provisório (13/3/2009, peça 3, p. 244) e do termo de recebimento definitivo (10/6/2009, peça 3, p. 245) ; 
c.5) exceto quanto à última retirada, que ocorreu após um intervalo de tempo maior, as demais retiradas foram realizadas em intervalos regulares de um mês, sugerindo se tratar do pagamento de medições à construtora; 
c.6) a soma de todas as retiradas ocorridas na conta específica, excluindo-se as quantias de R$ 42.540,92 (3/9/2009, peça 36, p. 22) e R$ 46.140,02 (22/12/2010, peça 36, p. 37) , sobre as quais comentaremos na alínea seguinte, totaliza R$ 365.600,00. Este valor, que é R$ 9.568,24 inferior ao valor total do contrato (R$ 375.168,24) , é com ele compatível, sendo possível imaginar que, ao final, algum pequeno serviço tenha sido suprimido do contrato original; 
c.7) quanto aos valores não incluídos no total de R$ 365.600,00 comentados na alínea anterior, cabe ressaltar que os R$ 42.540,92 retirados em 3/9/2009, provenientes da poupança, haviam sido creditados na conta específica 3 dias antes, em 31/08/2009 (peça 36, p. 21) . Como o destino desse recurso foi o retorno à própria poupança em 3/9/2009 (peça 37) , imagina-se que a sua retirada tenha decorrido de um engano, que foi prontamente corrigido. Já em relação aos R$ 46.140,02 retirados da conta específica em 22/12/2010, esse montante corresponde ao saldo do convênio, que foi restituído ao concedente, conforme se observa no respectivo processo de pagamento (peça 3, p. 246-256) ;
c.8) considerando que o valor total do convênio creditado na conta específica foi de R$ 384.787,94 (alínea "c.1", retro) ; que o total das retiradas supostamente utilizado no pagamento da construtora foi de R$ 365.600,00 (alínea "c.6", retro) ; e que o valor restituído ao concedente foi de R$ 46.140,02 (alínea "c.7", retro) ; é possível afirmar que o rendimento total auferido pela aplicação dos recursos na poupança foi de R$ 26.952,08 (365.600,00 + 46.140,02 - 384.787,94) . Esse valor é compatível com a movimentação dos recursos do convênio, o que sugere não ter havido desvios;
c.9) o Banco do Brasil informou na peça 38 que não foi possível disponibilizar a imagem dos cheques, fato que impediu a identificação dos beneficiários dos pagamentos.
Como se vê, o exame detido do processo não revela qualquer indício que sugira a ocorrência de desvios ou malversação dos recursos. Ao contrário, os documentos presentes nos autos possuem um padrão de organização e formam um conjunto consistente de informações que sugerem a aplicação dos recursos no objeto do convênio, senão vejamos: o município aportou contrapartida; a obra foi licitada; a construtora que venceu a licitação executou integralmente o que fora previsto; a execução da obra foi fiscalizada de perto pelo concedente; a obra executada resistiu a graves eventos da natureza; o valor despendido foi ligeiramente menor do que o valor contratado; os desembolsos da conta específica ocorreram no exato período em que se deu a execução da obra; os recursos do convênio foram aplicados e mantidos na poupança; o saldo final do convênio, com os respectivos rendimentos, foi restituído ao concedente. Todos esses fatos estão demonstrados nos autos. Faltaram apenas as notas fiscais (ou mesmo as cópias dos cheques) , que comprovariam inequivocamente que os recursos retirados da conta específica foram utilizados no pagamento da construtora. 
Não se ignora que essa é uma falha extremamente grave, praticamente intransponível, até porque a apresentação da prestação de contas é dever de todo aquele que gere recursos públicos. Porém, no caso presente, há algumas particularidades que devem ser sopesadas.
Em situações como a que ora se examina, o encaminhamento natural, pelas razões expostas anteriormente, seria a renovação da citação dos responsáveis. Contudo, ante a existência de documento sugerindo que as contas teriam sido prestadas, conforme comentado na alínea "a", retro, entendemos que seria necessário diligenciar o INCRA previamente à renovação das citações, para que se manifestasse sobre o conteúdo do Ofício 494/2009 (peça 3, p. 243) . Somente depois disso, e dependendo dos esclarecimentos que viessem a ser prestados pelo órgão, seria possível avaliar a necessidade de renovar ou não as citações.
Esse procedimento, por certo, retardaria ainda mais o desfecho do processo. Além disso, por tratar de fatos que ocorreram há mais de 12 anos, essa seria uma medida de eficácia duvidosa. O mais provável é que a dúvida quanto ao recebimento da prestação de contas ou mesmo quanto a um possível extravio desses documentos jamais seja esclarecida pelo INCRA. 
Ressalte-se que a dificuldade imposta pelo transcurso do tempo afetou o próprio Banco do Brasil. Com efeito, diligenciado para que encaminhasse os extratos da conta específica e cópias dos cheques compensados, o banco não conseguiu apresentar a imagem dos cheques, fato que impediu a identificação dos destinatários dos recursos e a consequente comprovação da presunção de que os recursos foram pagos à construtora.
Diante disso, pensamos que o encaminhamento mais adequado seja o arquivamento do processo. Ressalte-se, nesse sentido, que a obra objeto do convênio foi comprovadamente executada; há fundados indícios de que os recursos foram aplicados no seu objeto; e não se tem a necessária certeza de que as contas não foram prestadas. Acrescente-se, que, como os fatos tratados no processo ocorreram há mais de 12 anos, a probabilidade de saneamento dos autos é baixa, o que dificulta o exercício da ampla defesa pelos responsáveis. Essas circunstâncias excepcionais dão ao caso um contorno especial, o que justifica, a nosso ver, a proposta de arquivamento.
Assim, à vista das considerações expendidas, manifestamo-nos pelo arquivamento do processo. 
Contudo, na eventual hipótese de a proposta ora sugerida não vir a ser acolhida, alertamos para a necessidade de saneamento dos autos, o que inclui a expedição de diligência ao INCRA para que se manifeste sobre o Ofício 494/2009 (peça 3, p. 243) e, posteriormente, dependendo dos esclarecimentos que vierem a ser prestados, a renovação da citação dos responsáveis, para que tenham a oportunidade de se manifestar sobre os extratos bancários encaminhados pelo Banco do Brasil, bem como sobre os documentos que vierem a ser carreados aos autos em resposta à diligência." 
	É o relatório.

Luiz Adriano Ribeiro Fogaca (OAB/RJ 164.206).

Procurador Marinus Eduardo De Vries Marsico.

TOMADA DE CONTAS ESPECIAL. RECURSOS REPASSADOS PELO INSTITUTO DE COLONIZAÇÃO E REFORMA AGRÁRIA - INCRA. CONVÊNIO. OBRAS DE DRAGAGEM E CONSTRUÇÃO DE PONTE. OMISSÃO NO DEVER DE PRESTAR CONTAS. CITAÇÃO. REVELIA DE UM DOS RESPONSÁVEIS E ALEGAÇÕES DE DEFESA DE OUTRO. NÃO APRESENTAÇÃO DA PRESTAÇÃO DE CONTAS FINANCEIRA. INDÍCIOS CONVERGENTES DE APLICAÇÃO ESCORREITA DOS RECURSOS. AUSÊNCIA DE PRESSUPOSTOS DE CONSTITUIÇÃO E DE DESENVOLVIMENTO VÁLIDO E REGULAR DO PROCESSO. ARQUIVAMENTO.

TOMADA DE CONTAS ESPECIAL (TCE)

Secretaria de Controle Externo de Tomada de Contas Especial (SecexTCE).

O Instituto de Colonização e Reforma Agrária (Incra) instaurou tomada de contas especial de responsabilidade de Elmari Alves do Nascimento e Marcello Cabreira Xavier, ex-prefeitos de Silva Jardim/RJ, nos períodos de 13/12/2007 a 31/12/2008, e de 2009 a 2012, respectivamente, bem como em desfavor do próprio município, em razão da omissão no dever de prestar contas dos recursos do Convênio CRT/RJ 4/2007, Siafi 599590, firmado entre a autarquia e aquela municipalidade.
O objeto do convênio previa a dragagem de uma extensão de 4,25km dos canais Vale do Sol (0,95km) , Meio (2,3km) e Incra (1,0km) , além da construção de uma ponte mista em concreto armado e madeira de lei, com 12m de comprimento, na foz do canal do Meio, no interior do Projeto de Assentamento Sebastião Lan, localizado no município.
 O convênio foi firmado no valor total de R$ 384.787,94, sendo R$ 365.548,54 à conta do concedente e R$ 19.239,40 referentes à contrapartida municipal (peça 3, p. 116) . O ajuste teve vigência de 21/12/2007 a 8/3/2009 (peça 3, p. 116, 124-126, 137-142 e 151) , com prazo máximo para a apresentação da prestação de contas de sessenta dias após o fim da vigência (peça 3, p. 117) 
De antemão, observo que consta relacionado como responsável no processo digital o senhor Roberto Cláudio Frota Bezerra (CPF 013.201.143-34) , o qual não consta do rol de responsáveis do relatório do tomador de contas (peça 6, p. 84) , nem tampouco do relatório de auditoria e certificado de auditoria do órgão de controle interno (peça 6, p. 100 e 103) . Também não constou da matriz de responsabilização da peça instrutória (peça 10, p. 9-11) , o que indica tratar-se de mero equívoco no registro eletrônico, ensejando sua exclusão do rol de responsáveis da presente TCE.  
No âmbito da tomada de contas, segundo a unidade técnica, a constatação da não comprovação da regular aplicação dos recursos examinados decorreu da omissão no dever de prestar contas por parte dos responsáveis.
Instados a se manifestar, o responsável Marcelo Cabreira Xavier optou pelo silêncio. Já o Sr. Elmari Alves do Nascimento compareceu aos autos por intermédio de seu patrono. Uma vez analisadas suas razões de justificativa, a unidade propôs sua rejeição, bem como julgar irregulares as contas de ambos os responsáveis, imputando-lhes o débito integral em função da não comprovação das despesas efetuadas.
Tal proposta não recebeu anuência da parte do membro do Ministério Público junto ao TCU, conforme parecer acostado à peça 43.
De acordo com o representante do Parquet de contas, o exame do processo não revelou qualquer indício de ocorrência de desvios ou de malversação de recursos públicos, sendo que, ao contrário, os documentos nos autos possuem um padrão consistente de informações que indicam a aplicação dos recursos no objeto do convênio. Inobstante a ausência de comprovação da prestação de contas financeira (notas fiscais, cópias de cheques) que assegurariam o nexo causal entre as despesas efetuadas e a obra executada, o MPTCU entende que a situação ora examinada merece que determinadas particularidades sejam sopesadas.
Em seu entender, embora a falha seja grave, os autos iriam requerer tanto a renovação da citação aos responsáveis - citados apenas pela omissão - quanto diligência prévia ao Incra para que se manifestasse sobre o conteúdo do Ofício 494/2009 (peça 3, p. 243) , o qual teria o condão de indicar o encaminhamento da prestação de contas por parte do controlador-geral da municipalidade. Contudo, tendo em vista tratarem-se de fatos ocorridos há mais de doze anos, entende o MP de contas que seriam medidas de saneamento de eficácia duvidosa e que dificultam o exercício da ampla defesa dos responsáveis, o que justifica, a seu sentir, proposta de arquivamento, ou, apenas de forma subsidiária, de saneamento dos autos.
Feito esse breve histórico, acompanho o parecer do MPTCU, adotando os argumentos nele expostos em minhas razões de decidir, sem prejuízo de também acolher os fundamentos apresentados no correspondente parecer da unidade técnica, a despeito de não acolher a sua proposta de encaminhamento.
De início, aplico ao responsável Marcelo Cabreira Xavier os efeitos da revelia previstos no art. 12, § 3º, da Lei 8.443/1992, dando-se ordinário prosseguimento ao processo.
Diferentemente do apontado pela unidade instrutiva em sua análise derradeira, a qual realizou o exame da pretensão punitiva mediante aplicação do paradigma da Lei 9.873/1999 e correspondentes causas interruptivas, entendo prescrita a pretensão punitiva desta Corte de Contas, conforme já havia sido apontado pelo exame preliminar (peça 10) .
A prescrição da pretensão punitiva do TCU deve ser avaliada sob as orientações contidas no Acórdão 1441/2016-TCU-Plenário. Nesse diapasão, teria ocorrido a prescrição da pretensão punitiva deste Tribunal, tendo em vista que as irregularidades ocorreram em 8/5/2009, e o ato que determinou a citação foi expedido apenas em 2/7/2020 (peças 10-12) , posteriormente, portanto, ao interregno de dez anos previsto no art. 205 do Código Civil, utilizado subsidiariamente por este Tribunal. 
No tocante à prescrição da pretensão ressarcitória, há anos o TCU, baseado em precedentes do STF e na interpretação do art. 37, § 5º, da Constituição Federal de 1988, tem adotado o entendimento, consolidado na Súmula 282, de que "as ações de ressarcimento movidas pelo Estado contra os agentes causadores de danos ao erário são imprescritíveis". Apesar de o julgamento, pelo Supremo Tribunal Federal, no Recurso Extraordinário 636.886  (Tema 899) , ter fixado, com repercussão geral, a prescritibilidade da pretensão de ressarcimento ao erário fundada em decisão de Tribunal de Contas, houve recentemente a apreciação de embargos de declaração opostos pela Advocacia-Geral da União (AGU) em face da referida deliberação no sentido de sua rejeição, tendo sido enfatizado que o RE 636.886 não tratou da fase interna do processo no âmbito do TCU.
Assim, opto por continuar a seguir a jurisprudência unânime nesta Corte de Contas, sedimentada na Súmula TCU 282, segundo a qual é imprescritível a pretensão de ressarcimento por parte da União, tese também abraçada por recentes decisões deste Tribunal (Acórdão 5236/2020-TCU-Plenário, 6.171/2020-TCU-2ª Câmara, 6.084/2020-TCU-1ª Câmara, 5.681/2020-TCU-2ª Câmara, 6.846/2020-TCU-2ª Câmara, 6.676/2020-TCU-2ª Câmara, 6.707/2020-TCU-2ª Câmara, 6.473/2020-TCU-1ª Câmara, 6.466/2020-TCU-1ª Câmara, 6.465/2020-TCU-1ª Câmara, entre outros) .
Quanto ao mérito, consoante registrou o parecer do MPTCU, observo convergência de indícios de que houve aplicação dos recursos na consecução da obra, a qual foi acompanhada e recebida pelo convenente, a saber:
a) aporte de contrapartida por parte do município;
b) realização de licitação da obra a ser executada;
c) o contrato 11/2008 foi assinado entre o município de Silva Jardim e a empresa construtora Chaves Ltda., vencedora da licitação, o qual aponta ainda o convênio com o Incra (peça 3, p. 201) em seu objeto;
d) a execução da obra foi fiscalizada pelo poder concedente;
e) há relatos de que a obra resistiu a eventos naturais;
f) os valores despendidos são ligeiramente menores que o valor contratado e os desembolsos guardam contemporaneidade com o período de execução da obra; e
g) houve manutenção e aplicação dos recursos do convênio em poupança e o saldo final do convênio, bem como os respectivos rendimentos, foram restituídos ao concedente.
É fato que os comprovantes da devida execução financeira constituem elemento indispensável da regular prestação de contas dos recursos geridos, necessários à caracterização do nexo causal entre as despesas efetuadas e a respectiva obra executada.
Contudo, os fatos já apontados pelo MP e constantes dos autos sugerem a existência de liame causal entre os desembolsos efetuados e a obra executada. Acrescento, nesse sentido, que durante a fiscalização realizada por parte do concedente, foram realizadas visitas de acompanhamento às obras conduzidas pela empresa vencedora da licitação, a qual desempenhava seus serviços tendo por base contrato que indicava o respectivo convênio firmado. Consta, inclusive, termo de aceitação das obras (peça 3, p. 211) emitido pelo Incra, relacionando o convênio 4/2007 e a construtora Chaves Ltda. 
Ademais, há nos autos comunicação do procurador-geral do município apontando a entrega da prestação de contas, o que coloca em dúvida a regularidade da citação dos responsáveis por omissão. Observe-se que, ao refutar esse argumento da defesa (peça 40, p. 9) , a unidade técnica utiliza os argumentos apresentados pelo relatório do tomador de contas, ou seja, de que a documentação apresentada pelo gestor na fase interna da tomada de contas - termo de recebimento da obra e devolução dos valores - seria insuficiente. 
Por dever de clareza, devo ressaltar que a época de emissão do ofício comunicando a prestação de contas (peça 3, p. 243) , setembro de 2009, e de ressalva na fase interna na prestação de contas, novembro de 2017 (peça 6, p. 96) , não podem ser confundidas. A meu ver, a não apresentação do teor integral da prestação de contas na fase interna da TCE, cerca de nove anos após o período de gestão dos recursos, não é prova inconteste de que havia insuficiência de documentos na prestação de contas originalmente encaminhada pelo município, cujo ofício, consoante apontou o Parquet, deveria ser objeto de diligência ao Incra para melhor esclarecimento do seu teor.
Com efeito, e considerando ainda que nem mesmo a instituição financeira logrou êxito na apresentação de imagens dos cheques emitidos, impedindo a identificação dos destinatários dos desembolsos, estou de acordo com o MP no sentido de existirem dificuldades concretas para o saneamento dos autos e para o pleno exercício do contraditório e da ampla defesa pelos responsáveis. 
Conjugados, portanto, os convergentes indícios de regularidade da execução física do objeto e de entrega da obra; a existência de fiscalização da obra pelo concedente e de seu aceite formal; a dúvida quanto à regularidade da citação por omissão; o longo decurso de tempo entre a realização da obra e a presente apuração, que obstaculiza o pleno exercício do contraditório e da ampla defesa; a dificuldade da instituição financeira em prover informações adicionais; bem assim a prescrição da pretensão punitiva, entendo que estão ausentes os pressupostos de constituição e de desenvolvimento válido e regular da TCE, ensejando o seu arquivamento com fundamento no art. 212 do Regimento Interno e na jurisprudência do Tribunal (Ac. 8.228/2021-2ª Câmara, Rel. Min. André de Carvalho, Ac. 9.650/2017-1ª Câmara, Rel. Min. Augusto Sherman) . 
	Dessa forma, voto para que seja adotada a minuta de acórdão que trago à consideração deste colegiado.
TCU, Sala das Sessões Ministro Luciano Brandão Alves de Souza, em 14 de junho de 2022.
Ministro VITAL DO RÊGO 
Relator